【裁判字號】    97,簡,504
【裁判日期】    980213
【裁判案由】    消防法
【裁判全文】
臺北高等行政法院簡易判決
                                      97年度簡字第504號
原      告  甲○○
被      告  桃園縣政府
代  表  人  乙○○（縣長）
訴訟代理人  丙○○
上列當事人間因消防法事件，原告不服內政部中華民國97年7月
31日臺內訴字第0970107437號訴願決定，提起行政訴訟。本院判
決如下：
    主  文
原告之訴駁回。
訴訟費用由原告負擔。
    事實及理由
一、程序說明：
    本件因屬不服行政機關所為罰鍰處分而涉訟，其標的之金額
    為新臺幣（下同）2 萬元，係在20萬元以下，依行政訴訟法
    第229 條第1 項第2 款、第2 項規定及司法院民國（下同）
    92 年9月17日（92）院臺廳行一字第23681 號令，應適用簡
    易程序，合先敘明。
二、事實概要：
    緣被告所屬消防局第二大隊幼獅分隊派員於97年4 月19日前
    往桃園縣楊梅鎮○○路232 號「怡豐煤氣有限公司」實施檢
    查，發現超量儲存液化石油氣，即查獲20公斤桶裝液化石油
    氣55桶計1,100 公斤，16公斤桶裝液化石油氣20桶計320 公
    斤，共計1,420 公斤，已逾法定儲存量128 公斤，乃開立舉
    發違反消防法案件通知單，由被告依消防法第15條、第42條
    及公共危險物品及可燃性高壓氣體設置標準暨安全管理辦法
    第73條規定，以97年5 月1 日府消預字第0970110523號裁處
    書（下稱原處分），處「怡豐煤氣有限公司」之負責人即原
    告2 萬元罰鍰。原告不服，提起訴願，遭決定駁回，遂向本
    院提起行政訴訟。
三、本件原告主張：
（一）訴願決定所稱公益而禁止人民營業之考量標準何在，此為
      不確定概念，應先依明確相關法律辦理。原告從未針對是
      否為非儲存場地爭執，訴願決定就此論述顯有訴外裁判之
      嫌。消防法第42條既指明為裁罰性之罰鍰，其罰鍰處分即
      屬行政罰法第1條所定類型，應符合當事人有罪責、期待
      可能性，訴願決定未予說明，亦有理由不備之違法。
（二）司法院釋字第313號解釋固表明構成要件得以授權命令為
      之，惟授權須符合明確性原則，參酌許宗力大法官於釋字
      第604號解釋所提協同意見書：「「有關授權明確之要求
      ，本院歷來解釋率皆要求『法律雖得授權以命令為補充規
      定，惟授權之目的、內容與範圍必須具體明確』（本院釋
      字第313、390、402、522號解釋參照）。道路交通管理處
      罰條例第92條第3項將本條例有關舉發事項之處理細則，
      授權由交通部會同內政部定之。惟授權之目的、內容與範
      圍為何，則未見任何規定。單就此而言，系爭授權似難符
      授權明確原則之要求。惟授權是否明確，其審查仍非不能
      有寬嚴之分。釋字第522號解釋就已明白指出，授權之明
      確程度，『應與所授權訂定之法規命令對人民權利之影響
      相稱』，易言之，法規命令對人民權利影響越嚴重者，對
      授權明確之要求與審查就必須越嚴格，對人民權利影響越
      輕微者，對授權明確之要求與審查即無妨越趨寬鬆。釋字
      第522號解釋涉及的是刑罰法規之授權，因刑罰制裁影響
      人民權利至鉅，故其授權是否符合授權明確之要求，自當
      為最嚴格之審查。在嚴格審查之下，該號解釋即要求刑罰
      之構成要件，原則上應由法律定之，若法律就其構成要件
      ，授權以命令為補充規定者，其授權之目的、內容及範圍
      應具體明確，而自授權之法律規定中得預見其行為之可罰
      ，方符授權明確之要求，如必須從行政機關所訂定之行政
      命令中，始能確知可罰行為內容之情形者，即與授權明確
      之意旨不符。據此，倘採嚴格審查標準，要符合授權明確
      之要求，原則上似應具備3項要件：首先，授權之目的、
      內容及範圍三者皆應分別明確規定；其次，授權之目的、
      內容及範圍必須明示於授權之法律規定本身，亦即授權條
      款本身；最後，授權之規定須達到使人民『自授權之法律
      規定中得預見其行為之可罰』之明確程度。」之意旨，本
      案既涉及對原告裁罰性之處分，消防法第15條是否明確授
      權訂定公共危險物品及可燃性高壓氣體設置標準暨安全管
      理辦法，應採嚴格審查基準，其授權目的、範圍及內容須
      明示於消防法第15條規定本身，然該條第2項僅予泛稱，
      尚須待該辦法頒布，方能得知其行為是否受該辦法規範，
      顯有授權不明確之違法，悖於行政程序法第5條規定。
（三）依鈞院96年度簡字第715號判決事實及理由五：「．．是
      一項整體公共安全之規劃及考量，並非單一總儲氣量之限
      制，其數量之多寡只是整體公共安全之一環，因應年節或
      其他情形業者或許超量儲存，但這是破壞整體公共安全之
      行為。若業界之超存現象，如原告所稱是消防法令與現實
      無法配合之情形，應由業者因應檢討提出改革之方式（如
      鋼瓶安全之改善、儲存安全之提升、經營場所規劃之檢討
      等等），與主管機關為相關之討論，進而修正相關之法令
      ，而非僅因市場有需要就超量儲存，原告所稱自無可憑。
      」之意旨，可證業界超存之現象，即依一般社會通念，要
      求瓦斯行僅存放該辦法第73條所定儲存量，事實上無法達
      成，欠缺行政罰法之期待可能性，其所要求之義務依行政
      程序法第11條第3款規定為無效。亦即，行政處分所要求
      之事項，技術上雖可能，但須耗費鉅額經費或有重大困難
      者，任何人在理性情形下，均不作此考慮（陳敏所著行政
      法總論5版西元2007年10月參照），至該判決要求地位與
      行政機關不平等之人民更改規定，亦屬不可能。
（四）上開辦法並非實質意義之法律，其內容亦非實質正當，何
      來依法行政之說？參酌司法院釋字第211號、第341號及第
      412號解釋平等原則之意旨，該辦法第73條未考量瓦斯行
      營業規模大小、位置、營業成本人事及市場競爭等因素，
      要求不得超過一定儲存量，顯違平等原則。而消防法第15
      條第2項僅就管理、儲藏方式為授權，並非限制儲存量（
      蓋此具有裁罰性質，應以授權法律之條文為討論重心，並
      非以消防法第1條立法目的之公益無限上綱，否則該法何
      須訂定47條之多），每一鋼瓶容器既通過合法檢驗而得繼
      續裝載可燃性高壓體，方為安全管理儲藏之主要管制內容
      ，並非以總量儲藏方式為之，故行政機關以不合關聯之規
      定為不當連結，顯非適法。又一經行政機關實施檢查，無
      一家瓦斯業者不會受罰，其所為處分亦違比例原則。故被
      告依該辦法裁處原告2萬元罰鍰，自有行政訴訟法第4條裁
      量瑕疵之違法。此外，鈞院得否暫時停止訴訟程序，依司
      法院釋字第371號及第572號解釋聲請就該辦法是否違憲，
      使該惡法不再援用等情，並聲明求為判決撤銷訴願決定及
      原處分，訴訟費用由被告負擔。
四、被告則以：
（一）按「公共危險物品及可燃性高壓氣體應依其容器、裝載及
      搬運方法進行安全搬運；達管制量時，應在製造、儲存或
      處理場所以安全方法進行儲存或處理。前項公共危險物品
      及可燃性高壓氣體之範圍及分類，製造、儲存或處理場所
      之位置、構造及設備之設置標準，儲存、處理及搬運之安
      全管理辦法，由中央主管機關會同中央目的事業主管機關
      定之。但公共危險物品及可燃性高壓氣體之製造、儲存、
      處理或搬運，中央目的事業主管機關另訂有安全管理規定
      者，依其規定辦理。」、「第15條所定公共危險物品及可
      燃性高壓氣體之製造、儲存或處理場所，其位置、構造及
      設備未符合設置標準，或儲存、處理及搬運未符合安全管
      理規定者，處其管理權人或行為人新臺幣2萬元以上10萬
      元以下罰鍰；．．」消防法第15條及第42條前段分別定有
      明文。
（二）次按「液化石油氣製造場所及處理場所應設置儲存場所儲
      放液化石油氣容器。」、「液化石油氣處理場所儲放之液
      化石油氣，總儲氣量不得超過128公斤。液化石油氣備用
      量，供營業使用者，不得超過80公斤；供家庭使用者，不
      得超過40公斤。」公共危險物品及可燃性高壓氣體設置標
      準暨安全管理辦法第71條第1項及第73條亦分別定有明文
      。再按「液化石油氣業者若將瓦斯桶置於貨車上，長期停
      放營業場所前，且容器與該業者有直接關係，則其車上放
      置之儲氣量得與營業場所合併計算，上開總儲氣量不得超
      過128公斤，．．」內政部消防署93年9月15日消署危字第
      0930017113號函釋在案。
（三）公共危險物品及可燃性高壓氣體設置標準暨安全管理辦法
      第71條第1項及第73條係考量液化石油氣具有易燃、易爆
      特性，處理不慎易造成災害，明定液化石油氣處理場所業
      者應將液化石油氣容器儲存於合法儲存場所，豈可任意堆
      放於貨車上，危害公共安全，本案經被告於97年4月19日
      派員前往桃園縣楊梅鎮○○路232號「怡豐煤氣有限公司
      」實施檢查，發現20公斤桶裝液化石油氣達55桶及16公斤
      桶裝液化石油氣達20桶，共計1,420公斤，超過上開辦法
      第73條及內政部消防署93年9月15日消署危字第093001711
      3號函釋所定儲氣量128公斤，原告亦認同，被告所屬消防
      局即開立舉發違反消防法案件通知單，並拍照存證，故原
      告違規事實明確，被告依上開規定及「各級消防主管機關
      辦理消防安全檢查違法案件處理注意事項」表八-違反消
      防法第15條有關公共危險物品及可燃性高壓氣體設置標準
      暨安全管理辦法裁處基準表之規定，裁處原告2萬元罰鍰
      ，並無不當等語，資為抗辯，並聲明求為判決駁回原告之
      訴，訴訟費用由原告負擔。
五、上開事實概要欄所述之事實，除後列之爭點事項外，其餘為
    兩造所不爭執，並有原處分書、被告所屬消防局97年4 月19
    日（編號第004729號）舉發違反消防法案件通知單、97 年4
    月19日現場檢查紀錄及照片、怡豐煤氣有限公司營業事業登
    記證等件附於原處分卷、訴願卷及本院卷可稽，堪予認定。
六、本院之判斷：
（一）按「公共危險物品及可燃性高壓氣體應依其容器、裝載及
      搬運方法進行安全搬運；達管制量時，應在製造、儲存或
      處理場所以安全方法進行儲存或處理。前項公共危險物品
      及可燃性高壓氣體之範圍及分類，製造、儲存或處理場所
      之位置、構造及設備之設置標準，儲存、處理及搬運之安
      全管理辦法，由中央主管機關會同中央目的事業主管機關
      定之。但公共危險物品及可燃性高壓氣體之製造、儲存、
      處理或搬運，中央目的事業主管機關另訂有安全管理規定
      者，依其規定辦理。」、「第15條所定公共危險物品及可
      燃性高壓氣體之製造、儲存或處理場所，其位置、構造及
      設備未符合設置標準，或儲存、處理及搬運未符合安全管
      理規定者，處其管理權人或行為人新臺幣2萬元以上10萬
      元以下罰鍰；．．」消防法第15條及第42條前段分別定有
      明文。次按「液化石油氣製造場所及處理場所應設置儲存
      場所儲放液化石油氣容器。」、「液化石油氣處理場所儲
      放之液化石油氣，總儲氣量不得超過128 公斤。液化石油
      氣備用量，供營業使用者，不得超過80公斤；供家庭使用
      者，不得超過40公斤。」公共危險物品及可燃性高壓氣體
      設置標準暨安全管理辦法第71條第1 項及第73條亦分別定
      有明文。上開辦法，係主管機關內政部會銜經濟部依據消
      防法第15條第2 項規定之授權，就公共危險物品及可燃性
      高壓氣體之製造、儲存、處理或搬運而為之技術性、細節
      性規定，未增加法律所無之限制，亦未逾越消防法授權範
      圍，符合公共危險物品及可燃性高壓氣體設置標準暨安全
      管理之立法目的，與法律保留原則無違。又按「液化石油
      氣業者若將瓦斯桶置於貨車上，長期停放營業場所前，且
      容器與該業者有直接關係，則其車上放置之儲氣量得與營
      業場所合併計算，上開總儲氣量不得超過128 公斤，．．
      」內政部消防署93年9 月15日消署危字第0930017113號函
      釋在案。而上開函釋係主管機關內政部，為執行消防法之
      必要，就公共危險物品及可燃性高壓氣體設置標準暨安全
      管理辦法第73條之規定所為之解釋，經核未逾越母法之限
      度及目的，亦未對人民增加法律所無之限制，與法律保留
      原則無違，自得予援用。另各級消防主管機關辦理消防安
      全檢查違法案件處理注意事項之表八「違反消防法第十五
      條有關公共危險物品及可燃性高壓氣體設置標準暨安全管
      理規定之裁處基準表」附註規定，液化石油氣處理場所儲
      放之液化石油氣總儲氣量超過500 公斤者，屬嚴重違規，
      第1 次裁處4 萬元以下罰鍰、第2 次裁處8 萬元以下、第
      3 次裁處10萬元以下、第4 次裁處10萬元以下及30日以下
      停業或停止使用；液化石油氣處理場所儲放之液化石油氣
      總儲氣量超過300 公斤且在500 公斤以下者，屬一般違規
      ，第1 次裁處3 萬元以下、第2 次裁處6 萬元以下、第3
      次裁處8 萬元以下、第4 次裁處10萬元以下；液化石油氣
      處理場所儲放之液化石油氣總儲存氣量超過128 公斤且在
      300 公斤以下者，屬輕微違規，第1 次裁處2 萬元罰鍰、
      第2 次裁處4 萬元以下、第3 次裁處6 萬元以下、第4 次
      裁處10萬元以下。上開裁處基準表係主管機關內政部為使
      辦理裁罰機關對違章案件之裁罰金額有一客觀之標準所訂
      頒，其已就各種違章行為，並依其情節輕重，分別訂定不
      同之處罰額度，除作原則性或一般性裁量基準外，另有例
      外情形之裁量基準，符合法律授權之目的及範圍，行政機
      關為裁罰時自可加以援用。是原告主張：本案既涉及對原
      告裁罰性之處分，消防法第15條以授權方式予行政規則（
      系爭辦法），實已違背授權明確性原則云云，委無可採。
（二）經查：本件原告為坐落桃園縣楊梅鎮○○路232 號「怡豐
      煤氣有限公司」之負責人，前經被告所屬消防局第二大隊
      幼獅分隊派員於97年4 月19日前往實施檢查，發現該場所
      旁貨車上儲存液化石油氣，查獲20公斤桶裝液化石油氣55
      桶計1,100 公斤，16公斤桶裝液化石油氣20桶計320 公斤
      ，共計1,420 公斤，超過法定儲存量，該分隊乃開立編號
      004729號舉發違反消防法案件通知單予以舉發等情，此有
      現場照片4 幀附於原處分卷可稽。被告審認原告業已違反
      消防法第15條及公共危險物品及可燃性高壓氣體設置標準
      暨安全管理辦法第73條規定，乃依消防法第42條規定，以
      97年5 月1 日府消預字第0970110523號裁處書處原告新臺
      幣2 萬元罰鍰。揆諸首揭法令規定，原處分並無違誤。是
      原告主張：原處分違反比例原則及依法行政法則云云，洵
      不足採。
（三）又原告主張：以要求瓦斯行只存放單一規格之16公斤裝、
      20公斤裝、50公斤裝、或不超過8 桶，實際上並不可能，
      所要求義務、責任能力方面，實欠缺期待可能性，且違反
      平等原則及不當聯結禁止原則云云。惟查：公共危險物品
      及可燃性高壓氣體設置標準暨安全管理辦法第71條規定應
      設置儲存場所儲放液化石油氣容器。又同辦法第73條規定
      ：「液化石油氣處理場所儲放之液化石油氣，總儲氣量不
      得超過128 公斤。…」，係為考量液化石油氣具有易燃、
      易爆特性，處理不慎易造成災害，故明定液化石油氣處理
      場所業者應將液化石油氣容器儲存於合法儲存場所，豈可
      任意堆放於貨車上，危害公共安全。而本件經被告現場檢
      查發現20公斤桶裝液化石油氣達55桶及16公斤桶裝液化石
      油氣達20桶，共計1,420 公斤，超過法定儲存量128 公斤
      甚多，足見原告違規事實屬實。況關於原告之行業（液化
      石油氣處理場所，一般所稱之煤氣行），公共危險物品及
      可燃性高壓氣體設置標準暨安全管理辦法有處理場所之位
      置、構造及設備之規範（參該辦法第71條），亦有場所使
      用之面積、儲存場所設置位置與處理場所距離之限制（參
      該辦法第72條），以及總儲氣量之限制（參該辦法第73條
      ），是一項整體公共安全之規劃及考量，並非單一總儲氣
      量之限制，其數量之多寡只是整體公共安全之一環，因應
      年節或其他情形業者或許超量儲存，但這是破壞整體公共
      安全之行為。若業界之超存現象，如原告所稱是消防法令
      與現實無法配合之情形，應由業者因應檢討提出改革之方
      式（如鋼瓶安全之改善、儲存安全之提升、經營場所規劃
      之檢討等等），與主管機關為相關之討論，進而修正相關
      之法令，而非僅因市場有需要就超量儲存。足見原告此部
      分之主張，亦不足採。
（四）至原告主張：鈞院得否暫時停止訴訟程序，依司法院釋字
      第371 號及第572 號解釋聲請關於公共危險物品及可燃性
      高壓氣體設置標準暨安全管理辦法是否違憲，特別是消防
      法第15條是否違憲云云。惟查：上開辦法，係主管機關內
      政部會銜經濟部依據消防法第15條第2 項規定之授權，就
      公共危險物品及可燃性高壓氣體之製造、儲存、處理或搬
      運而為之技術性、細節性規定，未增加法律所無之限制，
      亦未逾越消防法授權範圍，符合公共危險物品及可燃性高
      壓氣體設置標準暨安全管理之立法目的，與法律保留原則
      無違，業如前述，足見原告之主張，並非可採，是本院認
      本件行政訴訟並無停止訴訟之必要，併此敘明。
七、綜上所述，原告主張各節，均不可採，則被告認原告違反公
    共危險物品及可燃性高壓氣體設置標準暨安全管理辦法第73
    條第1 項規定，依消防法第15條及第42條規定，科處原告罰
    鍰2 萬元，核無違誤，訴願決定予以維持，亦無不合。原告
    徒執前詞，訴請撤銷，為無理由，應予駁回。又本件為簡易
    訴訟事件，爰不經言詞辯論，逕為判決，併予敘明。
據上論結，本件原告之訴為無理由，爰依行政訴訟法第98條第1
項前段、第233條第1 項、第236 條，判決如主文。
中    華    民    國    98    年    2     月    13    日
            臺北高等行政法院第一庭
                                  法  官  許麗華
上為正本係照原本作成。
本件以訴訟事件所涉及之法律見解具有原則性者為限，始得於本
判決送達後20日內向本院提出上訴狀並表明上訴理由，如已於本
判決宣示後送達前提起上訴者，應於判決送達後20日內補具上訴
理由（均按他造人數附繕本），且經最高行政法院許可後方得上
訴。
中    華    民    國    98    年    2     月    13    日
                                  書記官  蘇婉婷


司法院資訊處製作；財團法人民間司法改革基金會備份。
